最高法院民事判決　　　　　　九十四年度台上字第一四二一號
　　上　訴　人　癸○○
　　　　　　　　　　　　2段4.
　　訴訟代理人　洪修三律師
　　被 上訴 人　壬○○
　　　　　　　　　　　　2段2.
　　　　　　　　子○○
　　　　　　　　甲○○
　　　　　　　　丙○○
　　　　　　　　戊○○
　　　　　　　　乙○○
　　　　　　　　庚○○
　　　　　　　　辛○○
　　　　　　　　己○○
　　　　　　　　丁○○
　　共　　　同
　　訴訟代理人　陳忠儀律師
上列當事人間請求拆屋還地事件，上訴人對於中華民國九十二年
十二月十六日台灣高等法院台中分院第二審判決（九十二年度上
字第二二三號），提起上訴，本院判決如下：
    主  文
原判決廢棄，發回台灣高等法院台中分院。
    理  由
本件上訴人主張：坐落彰化縣秀水鄉○○段四二三地號土地為伊
與訴外人許信雄等所共有，被上訴人子○○所有房屋占用如原判
決附圖（下稱附圖）所示Ｅ部分土地，被上訴人乙○○、甲○○
、丁○○、丙○○、戊○○所有房屋占用如附圖所示Ｄ部分土地
，被上訴人庚○○、辛○○、己○○所有房屋占用如附圖所示Ｃ
部分土地，被上訴人壬○○所有房屋占用如附圖所示Ｂ部分土地
，均無正當權源等情。依民法第七百六十七條規定，求為命被上
訴人將系爭土地上建物拆除，返還土地予伊及其他共有人全體之
判決（未繫屬本院部分不予贅述）。
被上訴人則以：系爭土地業於民國五十四年三月十日經當時土地
所有人即訴外人許添丁、第一審共同原告許添財及上訴人出賣予
伊，由許添丁出具耕地放棄證書予伊；縱認其非買賣，亦已成立
使用借貸契約，伊有權使用系爭土地等語，資為抗辯。
原審以：上訴人就其主張之事實，已據提出土地登記簿謄本為證
，並有土地複丈成果圖可稽，自屬真實。系爭土地原為訴外人許
天成所有，許天成於日據時期昭和十九年死亡，由許添丁、許添
財及上訴人之夫許添旺共同繼承，應有部分各三分之一，許添旺
於三十四年間死亡，由上訴人繼承為系爭土地共有人。許添丁於
五十四年三月十日立具耕地放棄證書予壬○○，載明「坐落秀水
鄉○○村○○路路旁面積約四厘五毛該地全部，右記耕地全般都
合上喜悅無條件放棄，交給壬○○使用，特立此書為據，此證，
放棄人許添丁」等語，並書立收訖在來稻谷一千台斤之收據予壬
○○。該耕地放棄證書係由許添丁囑許添財書立者，業經許添財
陳明，當時上訴人亦在場，並據證人梁海進證述明確，其所稱耕
地即係系爭土地，復為上訴人所不爭。系爭耕地放棄證書並未記
載應移轉系爭土地所有權予壬○○，雖不能認係買賣契約，惟該
證書交與壬○○後，其即在系爭土地上興建房屋居住，於五十五
年八月安裝電表供電，子○○等於六十四年間亦在系爭土地上建
屋居住，上訴人居住於系爭土地附近，對於被上訴人占有使用系
爭土地之情形，均非不知，竟未表示任何異議，足見上訴人有默
示同意被上訴人等十人使用系爭土地，有使用借貸契約存在。許
添丁出具系爭耕地放棄證書，同意壬○○使用系爭土地；許添財
亦有同意，其請求被上訴人拆屋還地，不能准許，業經第一審判
決審認無訛，為其敗訴之判決確定。可證許添丁、許添財及上訴
人於五十四年三月十日，均同意以許添丁名義書立耕地放棄證書
，同意壬○○使用系爭土地，並將土地交付壬○○，顯已成立使
用借貸契約。壬○○本於使用借貸契約，占有使用系爭土地，有
正當權源。梁慶河、梁金順、子○○經壬○○同意，亦有權使用
系爭土地，梁慶河於九十一年五月二十日死亡，如附圖所示Ｃ部
分房屋由庚○○、辛○○、己○○繼承；梁金順於八十六年六月
二十一日死亡，如附圖所示Ｄ部分房屋由乙○○、甲○○、丙○
○、戊○○、丁○○繼承，均有權使用系爭土地。系爭耕地放棄
證書並未載明使用期限，為未定期限之使用借貸，依民法第四百
七十條第一項規定，應於依借貸之目的使用完畢時返還之。被上
訴人所有房屋為加強磚造，均尚堅固可供居住使用，依借貸之目
的，難認已使用完畢，上訴人請求被上訴人拆除系爭地上房屋，
交還土地予伊及其他共有人全體，為非正當，不應准許。爰廢棄
第一審所為此部分上訴人勝訴之判決，改判駁回其訴。
按單純之沉默，除有特別情事，依社會觀念可認為一定意思表示
者外，不得謂為默示之意思表示。系爭耕地放棄證書係以許添丁
之名義立具，上訴人於該證書書立時雖在場，嗣後亦未對被上訴
人使用系爭土地表示異議，惟能否執此即認其已默示同意就系爭
土地與被上訴人成立使用借貸契約，尚非無研求餘地。次查原審
先則謂上訴人默示同意被上訴人十人使用系爭土地，有使用借貸
契約存在；繼則謂上訴人僅與壬○○成立使用借貸契約，子○○
及其餘被上訴人之被繼承人梁慶河、梁金順係經壬○○之同意而
使用系爭土地，在壬○○有權占有使用系爭土地期間，均亦有合
法使用權源。對於系爭土地借用人之認定先後不一，並有判決理
由矛盾之違法。上訴論旨，指摘原判決違背法令，求予廢棄，非
無理由。
據上論結，本件上訴為有理由。依民事訴訟法第四百七十七條第
一項、第四百七十八條第二項，判決如主文。
中　　華　　民　　國　九十四　年　　八　　月　　四    日
                      最高法院民事第一庭
                          審判長法官  林　奇　福
                                法官  陳　國　禎
                                法官  李　彥　文
                                法官  顏　南　全
                                法官  許　澍　林
      本件正本證明與原本無異
                                      書  記  官
中　　華　　民　　國　九十四　年　　八　　月　 十九 　日
                                                      Ｋ
